【裁判字號】    97,保險簡上,5
【裁判日期】    971117
【裁判案由】    給付保險金
【裁判全文】
臺灣高雄地方法院民事判決           97年度保險簡上字第5號
上  訴  人  國寶人壽保險股份有限公司
法定代理人  曾慶豐
訴訟代理人  甲○○
被  上訴人  丁○○
法定代理人  丙○○
兼  前一人
訴訟代理人  乙○○
當事人間請求給付保險金事件，上訴人對於民國96年10月30日本
院96年度岡保險簡字第4 號第一審判決提起上訴，本院於97年11
月3 日言詞辯論終結，判決如下：
    主      文
上訴駁回。
第二審訴訟費用由上訴人負擔。
    事實及理由
壹、程序事項：
    按第168 條至第172 條及前條所定之承受訴訟人，於得為承
    受時，應即為承受之聲明，民事訴訟法第175 條第1 項定有
    明文。本件上訴人之法定代理人於訴訟中由林萬出變更為曾
    慶豐，再變更為戊○○（見本院卷第23頁、第141 頁），是
    曾慶豐、戊○○先後聲明承受訴訟，均無不合，應予准許，
    合先敘明。
貳、實體事項：
一、被上訴人起訴主張：被上訴人法定代理人丙○○於民國90年
    12月11日，以被上訴人丁○○（90年9 月28日生）為被保險
    人同時為受益人，與上訴人訂立主契約「永泰終身保險」，
    附加契約「日額型住院醫療終身保險附約」10單位（下稱系
    爭契約）。被上訴人於93年間經診斷患有「幼兒自閉症」，
    為求及早發現及早治療，被上訴人遵從醫囑住院治療，而自
    93年6 月9 日起至94年5 月26日在財團法人長庚紀念醫院高
    雄分院兒童醫院（下稱高雄長庚兒童醫院）日間病房住院接
    受早期療育，共計住院219 日，被上訴人出院後，依系爭契
    約第11、14、16、17、21條約定，於95年5 月16日請求上訴
    人給付「住院醫療日額保險金」新臺幣（下同）219,000 元
    、「長期住院保險金」208,500 元、「醫療雜費保險金」54
    ,750 元 、「出院居家療養保險金」109,500 元、「平安增
    值保險金」59,1 75 元，共計650,925 元，然上訴人以診斷
    證明書記載住院「219 個半天」為由，僅給付210,788 元，
    尚欠440,13 7元未付。爰依系爭契約之法律關係，於原審聲
    明：(一)上訴人應給付被上訴人440,137 元，及自95年5 月31
    日起至清償日止，按年息10% 計算之利息；(二)願供擔保聲請
    宣告假執行。
二、上訴人則以：系爭契約第10條、第11條明示以「日數」為單
    位計算保險金，依民法第123 條規定，住院日數應以全日計
    算。又依全民健康保險醫療辦法第33條規定，本保險病房費
    用，自保險對象住院日起算，出院日不算，此參酌全民健康
    保險醫療費用支付標準明文將「日間住院」依留院實際治療
    時間不同，區分為日間全天及日間半天，而分別支付700 點
    及350 點，與一般全日住院支付點數相異即明，被上訴人治
    療時間僅上午約3 至4 小時，自僅得依該日住院時數佔全日
    之比例請求保險金。另系爭契約第2 條第7 項有關住院之名
    詞定義，在保險同業間已沿用數十年以上，該條款設計之初
    ，並未有「日間住院」之治療方式，故在風險評估上，未將
    「日間住院」納入保險標的之範圍，倘此種住院模式亦可請
    領全日住院保險給付，顯失公平。再者，系爭契約第10條、
    第11條之約定，其保險利益在於以上訴人所給付之保險金作
    為被上訴人住院期間所需花費，其給付目的在於填補被保險
    人因疾病或傷害必須住院治療所致之損失即醫療費用，被上
    訴人接受日間半天之住院治療，上訴人給付半日住院保險金
    ，對被上訴人而言，已屬本於該保險利益而更有所得，上訴
    人之給付亦不違反誠信原則等語置辯。並於原審聲明：(一)被
    上訴人之訴駁回。(二)願供擔保聲請宣告免為假執行。
三、原審經審理後，判命上訴人應給付被上訴人210,787 元，及
    自95年5 月31日起至清償日止，按週年利率10％計算之利息
    ，並駁回上訴人其餘之訴。上訴人就其敗訴部分不服，提起
    上訴，除援用原審主張與陳述外，另主張：「日間住院」在
    性質上屬於門診治療，被上訴人無住院之必要，亦未實際入
    住醫院，核非屬系爭保險契約保險範圍，亦非保險契約約定
    之保險事故。而系爭契約之精算基礎並未包含日間留院發生
    率，故未將此部分危險計算於相對應之保險費，若要求上訴
    人負擔未收取保費之危險，有違保險對價衡平原則等情。並
    於本院聲明：(一)原判決不利於上訴人部分廢棄；(二)上開廢棄
    部分被上訴人於在第一審之訴駁回。被上訴人則以：依系爭
    契約條款第2 條第7 項約定，只要「經醫師診斷，必須入住
    醫院診療」且「經正式辦理住院手續」並「確實在醫院接受
    治療」，無論夜間及假日是否返家，均符合上開「住院」之
    定義。被上訴人於93年6 月9 日在高雄長庚兒童醫院日間病
    房接受幼兒自閉症治療，至94年5 月26日止，其住院診療方
    式符合系爭保險合約就「住院」之定義等語，資為抗辯。並
    聲明：上訴駁回（被上訴人敗訴部分，未據聲明不服）。
四、兩造不爭執事項
  (一)被上訴人法定代理人丙○○於90年12月11日，以被上訴人為
    被保險人及受益人，與上訴人訂立主契約「永泰終身保險」
    ，附加系爭契約10單位。
  (二)被上訴人於93年間經診斷患有「幼兒自閉症」，因有接受治
    療之必要，自93年6 月9 日起向高雄長庚兒童醫院辦理住院
    手續，每周一至周五在該醫院日間病房接受治療半日（即日
    間住院模式），至94年5 月26日出院，共計219 個半日（已
    扣除假日及請假未至院之日數）。
  (三)被上訴人於95年5 月16日檢附相關文件，向上訴人請求給付
    保險金650,925 元，並依系爭契約第9 條第2 項約定，向被
    上訴人請求自95年5 月31日起，依年利率10% 計算之利息。
  (四)上訴人業於95年7 月10日給付被上訴人以住院日額219 日2
    分之1 （即109.5 日）計算之保險金，共計210,788 元（含
    住院醫療日額保險金10 9,500元、醫療雜費保險金27,375元
    、出院居家療養保險金54,750元、平安增值保險金19,163元
    ）。
五、兩造於審理中協商爭點為：(一)上訴人上開在長庚兒童醫院日
    間病房接受「日間住院」治療模式，是否符合系爭保險契約
    所定「住院」之定義? (二)「日間住院」若符合系爭保險契約
    所定「住院」之定義，則被上訴人依系爭契約第11條約定請
    求「住院醫療日額保險金」，依第16條約定請求「醫療雜費
    保險金」，依第17條約定請求出院居家療養保險金，依第21
    條約定請求「平安增值保險金」，各該約定中之「實際住院
    日數」，係依被上訴人主張之219 日計算，抑或上訴人主張
    依219 日乘以1/2 計算？茲分述如下：
  (一)上訴人上開在長庚兒童醫院日間病房接受「日間住院」治療
    模式，是否符合系爭保險契約所定「住院」之定義?
  1.查系爭契約條款第2 條第7 項係約定：「本附約所稱住院，
    係指被保險人因疾病或傷害，經醫師診斷，必須入住醫院診
    療時，經正式辦理住院手續並確實在醫院接受診療者。」，
    顯見只要具備「經醫師診斷，必須入住醫院診療」、「
    經正式辦理住院手續」、「並確實在醫院接受診療」等3
    要件，不論住院者夜間是否返家，抑或日間留院或一般住院
    ，自均符合上開住院之意涵。而被上訴人既於93年間經診斷
    患有「幼兒自閉症」，因有接受治療之必要，自93年6 月9
    日起，經向高雄長庚兒童醫院辦理住院手續，而於每周一至
    周五在該醫院日間病房接受治療半日（即日間住院模式），
    迄94年5 月26日出院，共計219 個半日（已扣除假日及請假
    未至院之日數）之事實，為兩造所不爭，已如前述，顯見被
    上訴人係因「經醫師診斷，必須入住醫院診療」且「經正式
    辦理住院手續」，「並確實在醫院接受診療」，自符合系爭
    契約條款第2 條第7 項有關住院之約定，而屬系爭契約所約
    定之保險事故。是以，上訴人主張：「日間住院」非屬系爭
    保險契約保險範圍，亦非保險契約約定之保險事故，被上訴
    人接受日間住院缺乏「住院必要性」，僅白天滯留醫院接受
    治療，晚上返家外宿，並未實際「入住」醫院，不符系爭保
    險契約約定之「住院」定義及要件云云，即非可採。故被上
    訴人依系爭契約約定，主張上訴人應給付住院之保險金，即
    屬有據。
  2.又上訴人主張：被上訴人因具重大傷病資格故免除健保部分
    負擔，上訴人前已給付半日住院保險金，對被上訴人而言已
    屬本於該保險利益而更有所得，倘再容許被上訴人得請求全
    日住院保險金，顯違反保險契約為最大善意契約之原則及系
    爭保險之給付目的云云。惟系爭契約並非實支實付型保險，
    而係定額給付型保險，該保險目的乃彌補被保險人因住院而
    受有之經濟上損失，此種損失應包含因住院之花費，例如醫
    藥費、看護費、車資及不能工作等損失，是上訴人主張上情
    云云，亦非可採。
  3.再上訴人主張：系爭契約之精算基礎未包含日間留院發生率
    ，若此部分之危險亦要求上訴人負擔，有違保險對價衡平原
    則云云。然查，勞工保險局製作之「台閩地區勞工保險八十
    年至八十四年統計資料」之住院件數及日數統計資料，包含
    「日間住院」（含精神科照護）乙節，經本院向勞工保險局
    函查後，業經該局以97年7 月29日保給醫字第09710180170
    號函復明確（見本院卷第80頁）。而系爭契約之有關住院發
    生率之計算基礎係參考「台閩地區勞工保險八十年至八十四
    年統計資料」乙情，亦有系爭契約計算基礎說明1 份在卷可
    憑（見原審卷第72至73頁），顯見「日間住院」之發生機率
    ，亦在系爭契約之精算基礎內，核無違反保險對價衡平原則
    之可言，故上訴人前開主張，同不可採。
  (二)「日間住院」若符合系爭保險契約所定「住院」之定義，則
    被上訴人依系爭契約第11條約定請求「住院醫療日額保險金
    」，依第16條約定請求「醫療雜費保險金」，依第17條約定
    請求出院居家療養保險金，依第21條約定請求「平安增值保
    險金」，各該約定中之「實際住院日數」，係依被上訴人主
    張之219日計算，抑或上訴人主張依219日乘以1/2計算？
  1.上訴人雖主張：依民法第123 條規定，所謂日，以自然計算
    法，1 日算足為24小時，以曆法計算法，係指午夜零時至午
    後12時，故計算住院日數應以全日計算云云。然查，系爭契
    約第2 、10、11、16、17、21條對每日住院時數並未限定必
    須住滿幾小時，依保險法第54條第2 項規定：「保險契約之
    解釋，應探求契約當事人之真意，不得拘泥於所用之文字，
    如有疑義時，以作有利於被保險人之解釋為原則。」，是上
    訴人自不得將上開條款限縮解釋為須住滿一定時數以上始謂
    住院1 日，上訴人前揭所辯，尚不足採。
  2.全民健康保險醫療費用支付標準固將住院區分為日間全天及
    日間半天，而分別支付700 點及350 點，惟此係就醫院如何
    請領健保費所做規定，本件系爭契約並未如健保局事先就24
    小時住院及非24小時住院（日間留院）之給付為區別，則被
    上訴人以「日間住院」之方式接受治療，既符合系爭契約「
    住院」之定義，上訴人即應依約給付全日計算之保險金，要
    不得以健保局就「住院」給付與「日間住院」給付有所區別
    ，而謂其亦得比照援引，並減少保險金之給付。
  3.茲就被上訴人依約得請求上訴人給付之保險金，說明如下：
    (1)住院醫療日額保險金：
      依系爭契約第11條約定：「被保險人因第10條之約定而住
      院治療者，每1 投保單位本公司按實際住院日數乘以100
      元給付住院醫療日額保險金，但同一次事故給付住院日數
      最高以365 日為限。」查原告投保系爭契約為10單位，其
      實際住院日數為219 日，則被上訴人得請求之金額為219,
      000 元（計算式：100 元×219 日×10單位=219,000元）
      。
    (2)醫療雜費保險金：
      系爭契約第16條約定：「被保險人因第10條之約定而住院
      治療者，每1 投保單位本公司按25元乘以實際住院日數給
      付醫療雜費保險金，但同一次事故以365 日為限。」則被
      上訴人得請求之金額為54,750元（計算式：25元×219 日
      ×10單位=54,750元）。
    (3)出院居家療養保險金：
      系爭契約第17條約定：「被保險人因第10條之約定經住院
      治療而出院後，每1 投保單位本公司按50元乘以實際住院
      日數給付出院居家療養保險金，但同一次事故以365 日為
      限。」則被上訴人得請求之金額為109,500 元（計算式：
      50元×219 日×10單位=109,500元）。
    (4)平安增值保險金：
      系爭契約第21條約定：「受益人於申領保險金時，本公司
      以保險事故發生日為準，如本附約過去12個月內未發生任
      何醫療給付事故，除照約定給付金額給付外，本公司並將
      增加金額的1/10為平安增值保險金。」，則被上訴人前開
      得請求之金額共計為383,250 元（計算式：219,000 ＋
      54,7 50 ＋109 ,500 =383,250 元），其1/10為38,325元
      ，是被上訴人此部分得請求38,325元。
    (5)綜上所述，被上訴人得請求之金額共計421,575 元（計算
      式：219,000 ＋54,750＋109,500 ＋38,325 =421,575）
      ，於扣除上訴人已給付被上訴人之210,788 元，尚得請求
      上訴人給付210,787 元。又被上訴人於95年5 月16日檢附
      相關文件向被告請求給付保險金，此為兩造所不爭執，依
      系爭契約第9 條第2 項約定：「本公司應於收齊前項文件
      後15日內給付之，逾期本公司應按年利一分加計利息給付
      之」等語，被上訴人請求自上訴人收齊文件後15日即95年
      5 月31日起算至清償日止之利息，即屬有據。
六、從而，被上訴人本於系爭契約之法律關係，請求上訴人給付
    210,787 元，及自95年5 月31日起至清償日止，按年息10 %
    計算之利息之範圍內，為有理由，應予准許，逾此範圍外之
    請求，則屬無據，應予駁回。原審就上開有理由部分，為被
    上訴人勝訴之判決，核無違誤，上訴人上訴意旨猶執前詞，
    指摘原審此部分判決不當，求予廢棄改判，為無理由，應駁
    回其上訴。
七、本件事證已臻明確，兩造其餘攻擊防禦方法，核與判決結果
    無影響，爰不逐一論述，併此敘明。
八、據上論結，本件上訴為無理由，依民事訴訟法第436 條之1
    第3 項、第449 條第1 項、第78條，判決如主文。
中    華    民    國    97    年    11   月    17    日
                  民事第六庭  審判長 法  官  李昭彥
                                     法  官  洪榮家
                                     法  官  李育信
正本係照原本作成。
本判決不得上訴。
中    華    民    國    97    年    11    月    17    日
                                     書記官   林玉珊


司法院資訊處製作；財團法人民間司法改革基金會備份。
